臺灣高等法院民事判決
109年度上字第667號
上  訴  人    黎軒安  
              黎軒君  
共      同
訴訟代理人    秦嘉逢律師
被  上訴人    華南商業銀行股份有限公司

法定代理人    張振芳  
訴訟代理人    林俊伊  
參  加  人    冠閎資訊股份有限公司

兼法定代理人  王國棟  
上二人共同
訴訟代理人    林瑞陽律師
上列當事人間分配表異議之訴事件，上訴人對於中華民國109年3
月20日臺灣新北地方法院108年度訴字第3250號第一審判決提起
上訴，本院於109年10月28日言詞辯論終結，判決如下：
    主      文
上訴駁回。
第二審及參加訴訟費用均由上訴人負擔。 
    事實及理由
壹、程序部分：
    按就兩造之訴訟有法律上利害關係之第三人，為輔助一造起
    見，於該訴訟繫屬中，得為參加，民事訴訟法第58條第1項 
     定有明文，所謂有法律上利害之關係之第三人，係指本訴
    訟 之裁判效力及於第三人，該第三人私法上之地位，因當
    事人 之一造敗訴，而將致受不利益，或本訴訟裁判之效力
    雖不及 於第三人，而第三人私法上之地位因當事人之一造
    敗訴，於 法律上或事實上依該裁判之內容或執行結果，將
    致受不利益 者而言（最高法院51年台上字第3038號判例要
    旨參照）。冠閎資訊股份有限公司（下稱冠閎公司）、王國
    棟陳稱：冠閎公司因營運需求，多次向被上訴人貸款，並由
    法定代理人王國棟擔任連帶保證人，被上訴人若得由本件執
    行分配優先受償，將影響冠閎公司之債務餘額，及王國棟是
    否應以個人財產抵償，故伊等對本訴訟有法律上利害關係等
    語（見本院卷第53-57頁），經核尚屬有據，其為輔助被上
    訴人而聲請參加訴訟，應予准許。
貳、實體部分：
一、上訴人主張：伊以本院106年度家上字第28號判決為執行名
    義，向原法院聲請變價分割伊與王國棟之被繼承人黃阿笑所
    遺留之新北市○○區○○段0000地號土地（權利範圍1/3）及其
    上同段000建號即門牌號碼同區○○路000巷0弄0之0號建物（
    權利範圍全部）【下合稱系爭房地】，由原法院執行處（下
    稱執行法院）以107年度司執字第129711號分割遺產事件（
    下稱系爭執行事件）受理，經變賣後於民國108年9月24日製
    作分配表（下稱系爭分配表），被上訴人以抵押權人身分於
    表一所列次序編號5受分配新臺幣（下同）206萬5000元，表
    二所列次序編號5受分配103萬2500元，表三次序編號5受分
    配103萬2500元，並定於108年10月28日實行分配。王國棟前
    以黃阿笑所有系爭房地設定擔保債權總額413萬元之最高限
    額抵押權（下稱系爭最高限額抵押權）予被上訴人，擔保王
    國棟對被上訴人所負債務；惟被上訴人知悉抵押人黃阿笑已
    於104年5月24日死亡，復於107年1月17日借款20萬元、80萬
    元，107年3月15日借款350萬元、107年6月20日借款110萬元
    、440萬元予冠閎公司（下合稱系爭5筆借款），並由王國棟
    擔任保證人，系爭5筆借款之授信動撥申請書兼借款憑證第2
    頁均記載本息收回、本金餘額0，可認系爭5筆借款因清償而
    消滅。被上訴人於107年12月18日收受系爭房地業於107年11
    月19日查封之通知，知悉系爭最高限額抵押權擔保之原債權
    確定，卻仍於108年1月17日借款20萬元、80萬元，108年3月
    12日借款350萬元，108年6月18日借款110萬元、440萬元予
    冠閎公司（下稱系爭新借款），依民法第881條之12第1項第
    6款、第881條之14規定，系爭新借款均不在系爭最高限額抵
    押權擔保之範圍。又系爭房地原為訴外人黃阿笑所有，其於
    104年5月24日死亡後由伊、王國棟繼承取得，王國棟繼承取
    得系爭房地應有部分1/2後，應視為王國棟以自己所有之不
    動產設定抵押權擔保自己對被上訴人之債務；另系爭房地分
    割訴訟中，法院業已函詢被上訴人關於王國棟抵押借款之本
    息餘額，被上訴人受通知後函覆稱「借款人王國棟截至目前
    於本行並無授信餘額」，自難推諉不知系爭房地分割訴訟之
    進行，堪認已受相當之程序保障，依民法第824條之1規定或
    類推適用，應認被上訴人之抵押權於分割後僅存在於王國棟
    所分得之部分，亦即僅得對王國棟可取得之價金參與分配。
    此外，被上訴人未取得執行名義，自不得參與分配。伊已於
    分配前之108年10月14日具狀對被上訴人受分配之金額聲明
    異議，爰依強制執行法第39條第1項、第41條第1項前段規定
    提起本訴，求為判決：系爭分配表表一所列次序編號5被上
    訴人之受分配金額206萬5000元，表二所列次序編號5被上訴
    人之受分配金額103萬2500元，表三所列次序編號5被上訴人
    之受分配金額103萬2500元，均應予剔除，不得列入分配，
    並應依剔除後之分配次序金額重新製作分配表。原審為上訴
    人敗訴之判決，上訴人不服，提起上訴，上訴聲明：㈠原判
    決廢棄。㈡系爭執行事件之系爭分配表，表一所列次序編號5
    被上訴人之受分配金額206萬5000元，表二所列次序編號5被
    上訴人之受分配金額103萬2500元，表三所列次序編號5被上
    訴人受分配金額103萬2500元，均應予剔除，不得列入分配
    ，並應依剔除後之分配次序金額重新製作分配表。
二、被上訴人則以：黃阿笑於97年6月27日與伊簽訂土地、建築
    改良物抵押權設定契約書（下稱抵押權設定契約書），以其
    所有系爭房地，設定擔保債權總額413萬元之系爭最高限額
    抵押權予伊，擔保王國棟對伊現在及將來所負之債務，包括
    保證債務，已於同日登記完畢。而冠閎公司於102年1月16日
    邀同王國棟擔任連帶保證人簽訂授信契約書及保證書，約定
    冠閎公司於授信總額1000萬元範圍內與伊授信往來，並由王
    國棟在1200萬元限額內負連帶保證責任，伊乃於107年間貸
    予冠閎公司系爭5筆借款合計1000萬元，系爭5筆借款均為短
    期放款，借款期限均為1年，而伊於107年12月收受執行法院
    查封登記系爭房地之通知時，冠閎公司仍欠系爭5筆借款債
    務1000萬元未清償，並由王國棟負連帶保證責任，王國棟就
    系爭5筆借款債務對伊所負之連帶保證債務1000萬元，自為
    系爭最高限額抵押權擔保效力所及，伊自得於系爭執行事件
    聲明參與分配。嗣系爭5筆借款債務1年借款期限屆至時，冠
    閎公司均未清償，並將其中1筆350萬元借款債務展期，及將
    其餘4筆借款債務借新還舊，迄今仍未清償，故系爭5筆借款
    舊債務均未消滅，並仍應由王國棟負連帶保證責任。系爭房
    地之遺產分割訴訟中，身為共有人之一之上訴人未主動告知
    伊參加訴訟，難認伊已受有程序保障；且該訴訟中，承審法
    院所詢內容為「王國棟之本息債權」，並非「冠閎公司之本
    息債權」或「王國棟之擔保債權」，被上訴人函覆「借款人
    王國棟無授信餘額」，與事實相符，況伊檢附之資料亦已記
    載「*G/帳上餘額00000000.00元」，該代碼「*G」即係指保
    證人。另伊對於系爭房地既有系爭最高限額抵押權，即得依
    強制執行法第34條第2項規定聲明參與分配，無須提出執行
    名義等語，資為抗辯。並答辯聲明：上訴駁回。
三、參加人陳述略以：冠閎公司因營運資金需求，多次向被上訴
    人周轉，迄今尚欠1000萬元，伊雖換立新借據，然僅係於系
    爭5筆借款期限屆至時，為展延借款期限而換立新借據，實
    際上未以公司自有資金清償任何一筆舊借款，被上訴人實際
    並未回收借款本息，亦未另行核撥5筆新借款。又王國棟與
    上訴人間分割遺產訴訟中，上訴人未曾請求法院命被上訴人
    參加訴訟，該案審理中，經法院函詢被上訴人關於「借款人
    王國棟以系爭房地向華南銀行辦理抵押借款所餘之本息債權
    」，被上訴人函覆雖稱「借款人王國棟截至目前於本行並無
    授信餘額」，然此係基於王國棟為借款人身分之答覆，被上
    訴人當時所檢附資料仍有記載王國棟尚有1000萬元之保證人
    債務，上訴人稱被上訴人應受另案函覆內容拘束並無依據等
    語。　　
四、兩造不爭執之事項：
　㈠黃阿笑於97年6月27日以其所有系爭房地，設定擔保債權總額
    413萬元之系爭最高限額抵押權予被上訴人，擔保債權種類
    及範圍為擔保王國棟對被上訴人現在及將來所負之債務（包
    括借款、透支、貼現、買入光票、墊款、承兌、委任保證、
    開發信用狀、進出口押匯、票據、保證、信用卡契約、應收
    帳款承購契約、衍生性金融商品交易契約及特約商店契約）
    ，擔保債權確定日為127年6月25日，已於97年6月27日登記
    完畢，有系爭最高限額抵押權設定契約書、他項權利證明書
    、土地登記謄本在卷可稽（見原法卷第101-105、217-223頁
    ）。
　㈡冠閎公司於102年1月16日邀同王國棟擔任連帶保證人簽訂授
    信契約書及保證書，約定冠閎公司於授信總額1000萬元範圍
    內與被上訴人授信往來，並由王國棟在1200萬元限額內負連
    帶保證責任，被上訴人乃於107年1月18日借款80萬元、於10
    7年1月18日借款20萬元、於107年3月16日借款350萬元、於1
    07年6月22日借款110萬元、於107年6月22日借款440萬元予
    冠閎公司，系爭5筆借款均為短期借款，借款期限均為1 年
    ，有授信契約書、保證書、系爭5筆借款授信動撥申請書兼
    借款憑證、放款戶帳號資料查詢單在卷可查（見原法卷第10
    7-105、199-208、227頁）。
　㈢黃阿笑於104年5月24日死亡，上訴人與王國棟為黃阿笑之繼
    承人，系爭房地為黃阿笑之遺產之一，因上訴人與王國棟無
    法協議分割遺產，上訴人請求裁判分割，經本院以106年度
    家上字第28號判決變價分割系爭房地確定後，上訴人乃執該
    判決聲請強制執行變價分割系爭房地，經原法院以系爭執行
    事件受理，並於107年11月19日查封登記系爭房地，被上訴
    人以其對於系爭房地有系爭最高限額抵押權聲明參與分配。
    系爭房地於108年6月27日以1112萬5000元價額拍定，並經上
    訴人黎軒安以1112萬5000元價額優先承買，執行法院乃於10
    8年9月24日製作系爭分配表表一所列次序編號5被上訴人之
    受分配金額206萬5000元、表二所列次序編號5被上訴人之受
    分配金額103萬2500元、表三所列次序編號5被上訴人之受分
    配金額103萬2500元，即被上訴人以系爭最高限額抵押權擔
    保債權總額最高限額413萬元債權本金核列分配，並定於108
    年10月28日實行分配，然經上訴人於108年10月14日具狀聲
    明異議，並於同日提起本件訴訟等情，業經本院調閱系爭執
    行事件卷宗及分割遺產事件卷宗查核屬實，並有系爭分配表
    在卷可按（見原審卷第25-33頁）。
五、上訴人主張冠閎公司所欠被上訴人之系爭5筆借款已因清償
    消滅，系爭新借款則成立於系爭最高限額抵押權確定之後，
    不在系爭最高限額抵押權擔保範圍內，應剔除系爭分配表所
    列被上訴人之受分配金額等語，為被上訴人所否認，並以前
    詞置辯，經查：
  ㈠按稱最高限額抵押權者，謂債務人或第三人提供其不動產為
    擔保，就債權人對債務人一定範圍內之不特定債權，在最高
    限額內設定之抵押權。最高限額抵押權所擔保之原債權，除
    本節另有規定外，因抵押物因他債權人聲請強制執行經法院
    查封，而為最高限額抵押權人所知悉，或經執行法院通知最
    高限額抵押權人者而確定。但抵押物之查封經撤銷時，不在
    此限。最高限額抵押權所擔保之原債權確定後，除本節另有
    規定外，其擔保效力不及於繼續發生之債權或取得之票據上
    之權利，民法第881條之1第1項、第881條之12第1項第6款、
    第881條之14分別定有明文。查黃阿笑提供系爭房地設定擔
    保債權總額413萬元之系爭最高限額抵押權予被上訴人，擔
    保王國棟對被上訴人所負之債務，擔保債權確定日為127年6
    月25日，已如前述，縱使黃阿笑已於104年5月24日死亡，被
    上訴人仍得依其與冠閎公司、王國棟之授信契約書、保證書
    約定貸款予冠閎公司，上訴人主張被上訴人知悉黃阿笑死亡
    ，仍貸款予冠閎公司，違反一般金融機構授信原則云云，並
    無理由。又系爭房地經上訴人聲請強制執行，執行法院於10
    7年11月19日查封登記系爭房地，並以查封登記書通知抵押
    權人即被上訴人，該查封登記書已於107年12月18日合法送
    達被上訴人，且該查封登記迄未撤銷等節，有系爭房地登記
    謄本及新北市板橋地政事務所法院囑託限制登記網路作業登
    記完畢通知清單、查封登記函、原法院送達證書附於系爭執
    行事件卷宗可考（見原審卷第217-223頁、系爭執行事件卷
    宗第115-119頁、第125-127頁、第141-147頁），是系爭最
    高限額抵押權擔保之債權於107年12月18日經執行法院通知
    被上訴人時已告確定。再系爭最高限額抵押權擔保之債權於
    107年12月18日確定時，系爭5筆借款債務均已發生且未清償
    ，有系爭5筆借款授信動撥申請書兼借款憑證、財團法人金
    融聯合徵信中心查詢資料可按（見原審卷第199頁至第214頁
    ）；而依王國棟與被上訴人簽訂之授信契約書、保證書、抵
    押權設定契約書及抵押權登記，其就系爭5筆借款債務對被
    上訴人負連帶保證責任，則其就系爭5筆借款所負之保證債
    務於413萬元範圍內自為系爭最高限額抵押權擔保效力所及
    。
  ㈡次按當事人為清償舊債務而成立之新債務，究為舊債務消滅
    之債之更改，或舊債務不消滅之新債清償，端視雙方有無消
    滅舊債務之意思而定。凡無舊債務消滅之合意者，若新債務
    不履行時，其舊債務仍不消滅，此係民法第320條本文規定
    新債清償之情形；倘另有消滅舊債務之意思表示，即屬同條
    除外規定債之更改之情形，不容混淆。是所謂借新還舊，於
    雙方無消滅舊債務之合意時，仍為新債清償，舊債務不因清
    償期、利息等非關債之要素之變更而當然消滅（最高法院99
    年度台上字第1583號判決意旨參照）。查系爭5筆借款均為
    借款期限1年之短期放款，冠閎公司於借款到期或將到期時
    ，即接續簽立同樣借款金額之授信動撥申請書兼借款憑證，
    於108年1月18日借款20萬元、80萬元，108年3月15日借款35
    0萬元，108年6月21日借款110萬元、440萬元（見原審卷第1
    25-134頁），系爭5筆借款之舊授信動撥申請書兼借款憑證
    第2頁末欄固有屆期收回本息、本金餘額0之記載（見原審卷
    第200、202、204、206頁），然依放款戶帳號資料查詢單、
    放款戶資料查詢單及財團法人金融聯合徵信中心查詢資料（
    見原審卷第135頁、第173頁至第174頁、第209頁至第214頁
    ）及參加人所述，可知冠閎公司並未實際以其自有資金清償
    系爭5筆舊借款，被上訴人亦未實際收回系爭5筆舊借款本息
    ，僅係形式上以新借款清償已屆期舊借款之會計帳務處理平
    衡帳目，實質上仍為同一筆借款之延續，而不失債之同一性
    ，被上訴人及冠閎公司亦否認其等有消滅舊債務之意思，堪
    認冠閎公司於108年所借5筆系爭新借款，洵屬因清償舊債務
    （即系爭5筆借款）而負擔新債務之新債清償，並非債之更
    改甚明。則冠閎公司迄今既未清償新債務，對被上訴人所負
    之系爭5筆舊借款債務自仍不消滅，從而，王國棟就系爭5筆
    借款債務對被上訴人所負之連帶保證債務並未消滅，於413
    萬元範圍內仍為系爭最高限額抵押權擔保效力所及，上訴人
    主張：系爭5筆借款債務已因清償消滅，新債務成立於系爭
    最高限額抵押權確定之後，不在系爭最高限額抵押權擔保範
    圍內云云，殊無可採。
六、又按應有部分有抵押權或質權者，其權利不因共有物之分割
    而受影響。但有下列情形之一者，其權利移存於抵押人或出
    質人所分得之部分：一、權利人同意分割。二、權利人已參
    加共有物分割訴訟。三、權利人經共有人告知訴訟而未參加
    。民法第824條之1第2項固定有明文。惟查本件係由被繼承
    人黃阿笑提供其所有系爭房地全部，設定系爭最高限額抵押
    權擔保王國棟對於被上訴人之債務（見原審卷第101-105頁
    ），並非王國棟以自己之應有部分設定抵押權予被上訴人，
    自無共有物分割後，抵押權移存王國棟所分得部分之問題。
    況被上訴人於系爭房地分割遺產事件亦未經共有人告知訴訟
    而參加訴訟，業經本院調閱上開事件卷宗查核屬實，上訴人
    主張依民法第824條之1規定或類推適用該條規定，應認被上
    訴人之抵押權於分割後僅存在於王國棟所分得之部分，僅得
    對王國棟可取得之價金參與分配云云，並無理由。
七、末按強制執行法第98條第3項規定「存於不動產上之抵押權
    及其他優先受償權，因拍賣而消滅。但抵押權所擔保之債權
    未定清償期或其清償期尚未屆至，而拍定人或承受抵押物之
    債權人聲明願在拍定或承受之抵押物價額範圍內清償債務，
    經抵押權人同意者，不在此限。」，已明揭拍賣之不動產上
    存在之抵押權及其他法定優先權，不問有無登記，原則上均
    因拍賣而消滅；僅於買受人（拍定人或承受人）聲明願承受
    抵押權及其所擔保之未到期或未定期之債務，經抵押權人同
    意者，對雙方均屬有利，始例外隨同移轉。倘不符上述例外
    情形，不動產上之抵押權及其他優先受償權，均因拍賣而消
    滅，以使買受人取得拍賣標的物之完全所有權（最高法院96
    年台上字第2202號判決參照）。是強制執行法第34條第2項
    乃規定「依法對於執行標的有擔保物權或優先受償權之債權
    人，不問其債權已否屆清償期，應提出其權利證明文件，參
    與分配」，故不論被上訴人是否已取得執行名義，其對於系
    爭房地既有系爭最高限額抵押權存在，即應提出權利證明文
    件參與分配，上訴人主張被上訴人無執行名義，不得參與分
    配云云，要非可採。
八、綜上所述，上訴人提起本件分配表異議之訴，主張系爭分配
    表表一所列次序編號5被上訴人之受分配金額206萬5000 元
    ，表二所列次序編號5被上訴人之受分配金額103萬2500 元
    ，表三所列次序編號5被上訴人之受分配金額103萬2500 元
    ，均應予剔除，不得列入分配，並應依剔除後之分配次序金
    額重新製作分配表，為無理由，不應准許。原審為其敗訴之
    判決，經核於法並無不合，上訴意旨指摘原判決不當，求予
    廢棄，非有理由，應予駁回。
九、本件事證已臻明確，兩造其餘攻擊防禦方法及證據，經審酌
    後與判決之結果不生影響，爰不一一論列。 
十、據上論結，本件上訴為無理由，依民事訴訟法第449條第1項
　　、第78條、第85條第1項、第86條第1項但書，判決如主文。
中　　華　　民　　國　　109 　年　　11　　月　　11  　日
                  民事第十三庭  
                    審判長法  官  邱景芬
                          法  官  邱蓮華
                          法  官  林純如
正本係照原本作成。
如不服本判決，應於收受送達後20日內向本院提出上訴書狀，其
未表明上訴理由者，應於提出上訴後20日內向本院補提理由書狀
（均須按他造當事人之人數附繕本）上訴時應提出委任律師或具
有律師資格之人之委任狀；委任有律師資格者，另應附具律師資
格證書及釋明委任人與受任人有民事訴訟法第466條之1第1項但
書或第2項（詳附註）所定關係之釋明文書影本。如委任律師提
起上訴者，應一併繳納上訴審裁判費。
中　　華　　民　　國　　109 　年　　11　　月　　11　　日
　　　　　　　　　　　　　書記官  陳美宜
附註：
民事訴訟法第466條之1（第1項、第2項）：
對於第二審判決上訴，上訴人應委任律師為訴訟代理人。但上訴
人或其法定代理人具有律師資格者，不在此限。
上訴人之配偶、三親等內之血親、二親等內之姻親，或上訴人為
法人、中央或地方機關時，其所屬專任人員具有律師資格並經法
院認為適當者，亦得為第三審訴訟代理人。